ACORDAO-COMPLETO-2415455

ACÓRDÃO 4774/2021 ATA 8/2021 - PRIMEIRA CÂMARA

VISTOS, relatados e discutidos estes autos de 3 (três) atos de concessão inicial de Aposentadoria, emitidos pela Universidade Federal do Triângulo Mineiro e submetidos à apreciação deste Tribunal para fins de registro, nos termos do inc. III do art. 71 da Constituição Federal de 1988, atos esses cadastrados e disponibilizados ao TCU por intermédio do Sistema de Apreciação e Registro de Atos de Admissão e Concessões, na forma dos arts. 2º, caput e incs. I a VI, e 4º, caput, da Instrução Normativa 78/2018,
ACORDAM os Ministros do Tribunal de Contas da União, reunidos em Sessão da 1ª Câmara, diante das razões expostas pelo Relator, em:
9.1. considerar tacitamente registrados, em 1º/10/2020 o ato de concessão inicial de aposentadoria de Olívia da Silva Roza (ato nº 10474005-04-2013-000073-4) , em 29/9/2020 o ato de concessão inicial de aposentadoria de Omar Andrade Rodrigues Filho (ato nº 10474005-04-2013-000001-7) e em 23/2/2021 o ato de concessão inicial de aposentadoria de Paulo Ricardo Monti (ato nº 10474005-04-2012-000008-1) ;
9.2. encaminhar os autos à Secretaria de Fiscalização de Pessoal para que:
9.2.1. realize diligência junto à Universidade Federal do Triângulo Mineiro, com vistas a que, no prazo de 30 (trinta) dias, encaminhe a este Tribunal cópia da documentação que comprove o efetivo exercício, pelo interessado Omar Andrade Rodrigues Filho, de tempos de atividade insalubre, a fim de averiguar se estariam preenchidos, em consonância com a jurisprudência deste Tribunal, os requisitos para sua contagem como tempo especial, consoante lançado no ato nº 10474005-04-2013-000001-7;
9.2.2. caso a medida saneadora indicada no subitem precedente não resulte na complementação do tempo necessário para a devida regularização do ato de aposentadoria em questão, dê imediato início aos procedimentos destinados à sua revisão de ofício.

Pessoal. APOSENTADORIA.

Primeira Câmara

Universidade Federal do Triângulo Mineiro.

3. Interessados: Olívia da Silva Roza, CPF XXX.507.666-XX; Omar Andrade Rodrigues Filho, CPF XXX.707.736-XX; Paulo Ricardo Monti, CPF 212.300.566.53.

13.1. Ministros presentes: Walton Alencar Rodrigues (Presidente), Vital do Rêgo e Jorge Oliveira.
13.2. Ministro-Substituto convocado: Marcos Bemquerer Costa.
13.3. Ministros-Substitutos presentes: Augusto Sherman Cavalcanti (Relator) e Weder de Oliveira.

AUGUSTO SHERMAN

Cuidam os autos de 3 (três) atos de concessão inicial de aposentadoria, emitidos pela Universidade Federal do Triângulo Mineiro e submetidos à apreciação deste Tribunal para fins de registro, nos termos do inc. III do art. 71 da Constituição Federal de 1988, atos esses cadastrados e disponibilizados ao TCU por intermédio do Sistema de Apreciação e Registro de Atos de Admissão e Concessões, na forma dos arts. 2º, caput e incs. I a VI, e 4º, caput, da Instrução Normativa 78/2018.
2.	A unidade técnica, ao analisar os fundamentos legais das concessões bem como as informações prestadas pelo órgão do controle interno, lavrou a instrução constante da peça 6, adiante parcialmente transcrita, com eventuais ajustes de forma:
"INTRODUÇÃO
1. Trata-se de atos de concessão de aposentadoria de Olívia da Silva Roza, Omar Andrade Rodrigues Filho e Paulo Ricardo Monti, ex-servidores da Universidade Federal do Triângulo Mineiro.
2. Os atos foram submetidos, para fim de registro, à apreciação do Tribunal de Contas da União (TCU) , de acordo com o art. 71, inciso III, da Constituição Federal. O cadastramento e a disponibilização ao TCU ocorreram por intermédio do Sistema de Apreciação e Registro de Atos de Admissão e Concessões, na forma dos arts. 2º, caput e incisos I a VI, e 4º, caput, da Instrução Normativa - TCU 78/2018.
EXAME TÉCNICO
Procedimentos preliminares aplicados
3. Os procedimentos para exame, apreciação e registro de atos de pessoal encontram-se estabelecidos na Instrução Normativa TCU 78/2018 e na Resolução TCU 206/2007. Essas normas dispõem, respectivamente, em seus arts. 4º, § 2º, e 3º, § 3º que os atos de pessoal disponibilizados por meio do Sistema de Apreciação e Registro de Atos de Admissão e Concessões devem ser submetidos a crítica preliminar automatizada do próprio sistema, com base em parâmetros predefinidos.
4. Relativamente aos atos de concessão de aposentadoria, as rotinas de crítica das informações cadastradas no Sistema de Apreciação e Registro de Atos de Admissão e Concessões foram elaboradas e validadas levando-se em conta as peculiaridades desses atos. Os itens de verificação do sistema compreendem prazos e fundamentos legais, assim como eventuais ocorrências de acumulação. Trata-se de verificações mais abrangentes, minuciosas e precisas do que aquelas que podem ser realizadas por mãos humanas, proporcionando um nível de segurança ainda maior.
5. Além da crítica automatizada, há verificação humana adicional no caso de haver alertas do sistema ou informações não formatadas, como esclarecimentos do gestor ou do controle interno.
6. As críticas também consideram os registros do Sistema Integrado de Administração de Recursos Humanos (Siape) . O Siape disponibiliza informações atualizadas sobre as parcelas que integram os proventos, diferentemente, portanto, do Sistema de Apreciação e Registro de Atos de Admissão e Concessões, que informa as parcelas no momento do registro do ato.
7. Essa confrontação com o Siape provê uma visão atual e verdadeira da situação, o que permite descaracterizar irregularidades e inconsistências que, embora constantes do Sistema de Apreciação e Registro de Atos de Admissão e Concessões, já foram corrigidas.
Exame das constatações
8. Antes da análise de cada ato de aposentadoria dos autos, cabe esclarecer o posicionamento desta Corte de Contas e da jurisprudência do Supremo Tribunal Federal quanto à contagem ponderada de tempo de serviço (contribuição) em decorrência de atividades laborais exercidas em condições especiais passíveis de prejudicar a saúde ou a integridade física após o advento da Lei 8.112/1990, com fundamento nos Mandados de Injunção 880-9, 1071-4, 1442-6 e 3389 do Supremo Tribunal Federal, bem como a contagem ponderada para servidores que laboraram, como celetistas e antes da publicação da Lei 8.112/1990, em condições insalubres.
9. No que concerne à contagem ponderada de tempo de serviço prestado em condições insalubres, antes do advento do Regime Jurídico Único, o entendimento deste Tribunal firmado no Acórdão 2008/2006-TCU-Plenário (Ministro Relator Walton Alencar Rodrigues) é no sentido de ser possível a contagem de tempo de serviço para concessão de aposentadoria estatutária com o aproveitamento de tempo especial prestado sob condições insalubres, perigosas ou penosas. 
10. Assim, o servidor público que exerceu, como celetista, no serviço público, atividades insalubres, penosas ou perigosas, em período anterior à vigência da Lei 8.112/1990, tem direito à contagem especial de tempo de serviço para efeito de aposentadoria.
11. Além disso, por intermédio do Acórdão 911/2014-TCU-Plenário, de relatoria do Ministro Benjamin Zymler, este Tribunal deixou assente que, mesmo observando os parâmetros do Acórdão 2008/2006-TCU-Plenário, a contagem especial de tempo prestado em condições insalubres para servidores ocupantes de cargos de natureza estritamente administrativa somente poderá ocorrer se estiver efetivamente demonstrada a existência de risco ou de agentes nocivos à saúde no local de trabalho, devidamente atestado por laudo pericial.
12. Apenas a título de racionalidade administrativa, esta Corte de Contas tem aceitado, sem necessidade de comprovação, a averbação do tempo de atividade insalubre realizada de ofício pelo órgão de origem em relação a cargos cujo exercício, presume-se, envolve atividades de risco para a higidez física, como no caso dos servidores que trabalham na área de saúde a exemplo dos médicos, odontólogos, auxiliares de enfermagem e agentes de saúde pública, conforme dito pelo Ministro-Relator no voto condutor do Acórdão 911/2014-TCU-Plenário.
13. No que tange à contagem ponderada de períodos de contribuição após a publicação da Lei 8.112/1990, o Supremo Tribunal Federal (STF) concedeu ordens injuncionais para reconhecer a mora do Poder Público quanto à edição da lei que disciplina o artigo 40, § 4º, inciso III, da Constituição Federal, garantindo aos filiados da entidade sindical o direito de ter seus pedidos de aposentadoria especial analisados pela autoridade administrativa competente à luz do artigo 57 da Lei 8.213/1991.
14. Resolvendo a questão da mora legislativa quanto ao disposto do artigo 40, § 4º, inciso III, da Constituição Federal, o STF editou a Súmula Vinculante 33, onde foi suprida a lacuna deixada pelo Poder Público relativa à edição da lei complementar que regulamenta o supramencionado dispositivo constitucional. 
15. A Súmula Vinculante 33 possui o seguinte conteúdo:
'Aplica-se ao servidor público, no que couber, as regras do regime geral da previdência social sobre aposentadoria especial de que trata o artigo 40, § 4º, inciso III, da Constituição Federal, até a edição de lei complementar específica.' (grifo nosso) 
16. Assim, o argumento de que não há edição de lei complementar que regulamente o artigo 40, § 4º, inciso III, da Constituição Federal, para se aceitar o deferimento de aposentadoria especial não mais se sustenta, considerando o conteúdo da Súmula Vinculante 33 do STF.
17. É preciso esclarecer que os MI 880-9 e a Súmula Vinculante 33 reconhecem a omissão legislativa do artigo 40, § 4º, inciso III, da Constituição Federal. Assim, para as aposentadorias estatutárias especiais deferidas com base nesse fundamento, deverão ser observados os mesmos critérios para as aposentadorias especiais deferidas àqueles vinculados ao regime geral de previdência social, nos termos do artigo 57 da Lei n. 8.213/1991.
18. Desse modo, não é possível a averbação de tempo insalubre após o advento da Lei 8.112/1990 e o aproveitamento para a aposentadoria de servidores com fundamento distinta da aposentadoria especial referida no artigo 40, § 4º, inciso III, da Constituição Federal, que está regulamentada pelos MIs 880-9 (além dos Mandados de Injunção 1071-4, 1442-6 e 3389) e Súmula Vinculante 33.
19. O próprio STF já decidiu que a concessão de aposentadoria especial prevista no art. 40, § 4º da Constituição Federal, não garante a contagem ponderada de tempo de serviço diferenciada ao servidor público, mas tão somente o efetivo gozo da aposentadoria especial:
'Conversão de tempo especial em comum e Súmula Vinculante 33
'Saliente-se, ademais, que a Súmula Vinculante 33 apenas garantiu aos servidores públicos o direito de aposentadoria especial, mas não a conversão do tempo de serviço especial em comum. Confira-se a redação do enunciado: (...) 
De fato, o Supremo Tribunal Federal, por reiteradas vezes, em sede de mandado de injunção (em que se firmou o entendimento consubstanciado na Súmula Vinculante 33) , se pronunciou acerca da ilegitimidade da utilização dessa via processual com o fim de se obter desde logo a contagem diferenciada de tempo de serviço para servidores públicos.' ARE 793.144 ED-segundos, Relator Ministro Teori Zavascki, Segunda Turma, julgamento em 30.9.2014, DJe de 13.10.2014.
Mandado de injunção e contagem diferenciada de tempo'
Com efeito, a jurisprudência dessa Corte assentou o não cabimento de mandado de injunção que visa a contagem diferenciada e posterior averbação de tempo do serviço prestado em condições especiais, uma vez que não há previsão constitucional da referida contagem.' MI 1.278 AgR, Relator Ministro Gilmar Mendes, Tribunal Pleno, julgamento em 30.4.2014, DJe de 19.5.2014.
20. Cumpre ainda citar para a análise dos atos em tela a Súmula TCU 245 na qual o TCU firmou o entendimento de que é irregular a conversão, com ponderação, de tempo de magistério para a obtenção de aposentadoria, consoante a seguinte redação:
'Não pode ser aplicada, para efeito de aposentadoria estatutária, na Administração Pública Federal, a contagem ficta do tempo de atividades consideradas insalubres, penosas ou perigosas, com o acréscimo previsto para as aposentadorias previdenciárias segundo legislação própria, nem a contagem ponderada, para efeito de aposentadoria ordinária, do tempo relativo a atividades que permitiriam aposentadoria especial com tempo reduzido.'
21. Constitui outra exceção a essa regra a atividade docente exercida até 9/7/1981. É que a atividade de magistério, classificada como penosa pelo Decreto 53.831/1964 (o que, automaticamente, ensejava a contagem ponderada do tempo de serviço) , deixou de ser com a promulgação da Emenda Constitucional 18/1981. Esse entendimento foi reconhecido pelo STF, consoante as decisões a seguir transcritas:
'PREVIDENCIÁRIO. AGRAVO REGIMENTAL NO RECURSO EXTRAORDINÁRIO COM AGRAVO. MAGISTÉRIO. CONVERSÃO DO TEMPO DE SERVIÇO ESPECIAL EM COMUM. SERVIÇO PRESTADO ANTES DA EC 18/81. POSSIBILIDADE. 1. No regime anterior à Emenda Constitucional 18/81, a atividade de professor era considerada como especial (Decreto 53.831/64, Anexo, Item 2.1.4) . Foi a partir dessa Emenda que a aposentadoria do professor passou a ser espécie de benefício por tempo de contribuição, com o requisito etário reduzido, e não mais uma aposentadoria especial. 2. Agravo regimental a que se dá parcial provimento' (ARE 742005 AgR, Rel. Min. Teori Zavascki, Segunda Turma, DJE 1/4/2014) .
'Recurso extraordinário com agravo. Repercussão geral da questão constitucional reconhecida. Reafirmação de jurisprudência. 2. Direito Previdenciário. Magistério. Conversão do tempo de serviço especial em comum. 3. Impossibilidade da conversão após a EC 18/81. Recurso extraordinário provido' (ARE 703.550 AgR, Rel. Min. Gilmar Mendes, Plenário, DJE 21/10/2014) .
22. Considerando o entendimento exposto sobre a matéria, passa-se a análise de cada ato de aposentadoria.
Análise do ato de concessão de aposentadoria de Olívia da Silva Roza (CPF XXX.507.666-XX) 
23. Quanto ao ato inicial de aposentadoria da interessada, a entidade de origem utilizou critérios de contagem ponderada de tempo de serviço para uma aposentadoria que utilizou fundamento diverso daquele amparado pela Súmula Vinculante 33 e ordens injuncionais deferidas, além de contagem ponderada de tempo de exercício de cargo, como celetista, até o advento da Lei 8.112/1990.
24. Tal entendimento pode ser firmado devido ao período averbado pela Unidade de Origem para o ato da inativa - 4 anos, 4 meses e 26 dias e consoante o parecer do Controle Interno.
25.  A vigência do ato de aposentadoria da interessada ocorreu em 8/7/2013, data em que a interessada contava com 31 anos, 11 meses e 28 de contribuição no órgão. Além de 1 mês e 26 dias de licença que conta para fins de aposentadoria.
26. Considerando a averbação de tempo insalubre sem suporte legal ou na jurisprudência pátria, o controle interno emitiu parecer pela ilegalidade, nos seguintes termos:
'A ficha Sisac foi encaminhada ao TCU com parecer pela ilegalidade. A ilegalidade é decorrente da averbação indevida de tempo de serviço prestado sob condições especiais, após 12/12/1990, convertido em tempo comum, para efeitos de aposentadoria, a servidor amparado por mandado de injunção, com base na ON SRH nº 10/2010, em um total de 4a 4m 26d, considerado o período de 1/07/1985 a 7/07/2013. Ressalta-se que o período trabalhado sob regime CLT pode ser convertido, desde que atenda ao preceituado na ON Segep 15/2013. 2. Conforme art. 24 da Orientação Normativa SEGEP/MPOG nº 16, de 23/12/2013, que revogou a ON SRH nº 10/2010, é terminantemente vedada a conversão do tempo de serviço exercido em condições especiais em tempo comum para obtenção de aposentadoria e abono de permanência, salvo expressa disposição em contrário da decisão judicial no caso concreto e respectivo parecer de força executória.'
27. No caso em tela, entendemos que foi indevida a averbação de contagem ponderada de tempo de serviço prestado em condições insalubres com fundamento em ordens injuncionais, pois o interessado não se aposentou com fundamento no artigo 40, § 4º, inciso III, da Constituição Federal e sim com fundamento no art. 3º da Emenda Constitucional 47/2005.
28. Entretanto, a interessada aposentou-se em cargo da área de saúde (Auxiliar de Saúde) e entrou no serviço público federal em 1/7/1985 para o exercício do mesmo cargo. Desta forma, infere-se que exerceu atividade insalubre desde sua admissão no cargo, como celetista, até a publicação da Lei 8.112/1990. Desse modo, a averbação realizada pela Universidade pode ser realizada com fundamento na jurisprudência desta Corte de Contas.
29. Entretanto, excluído o tempo averbado com fundamento em Mandado de Injunção, a ex-servidora não conta com tempo de contribuição para a aposentadoria com o fundamento em que o ato foi emitido (art. 3º da Emenda Constitucional 47/2005) e, desta forma, pode ser considerado ilegal, com a consequente negativa registro.
Análise do ato de concessão de aposentadoria de Omar Andrade Rodrigues Filho (CPF XXX.707.736-XX) 
30. Quanto ao ato inicial de aposentadoria do interessado no cargo de Professor do Magistério Superior, a entidade de origem utilizou critérios de contagem ponderada de tempo de serviço para uma aposentadoria que utilizou fundamento diverso daquele amparado pela Súmula Vinculante 33 e ordens injuncionais deferidas, além de contagem ponderada de tempo de exercício de cargo, como celetista, até o advento da Lei 8.112/1990.
31. A vigência do ato de aposentadoria da interessada ocorreu em 10/12/2012, data em que o interessado contava com 28 anos, 10 meses e 20 dias de contribuição. Além de 1 ano de licença-prêmio não gozada (já contada em dobro) .
32. Considerando a averbação de tempo insalubre sem suporte legal ou na jurisprudência pátria, o controle interno emitiu parecer pela ilegalidade.
33. No caso em tela, entendemos que foi indevida a averbação de contagem ponderada de tempo de serviço prestado em condições insalubres com fundamento em ordens injuncionais, pois o interessado não se aposentou com fundamento no artigo 40, § 4º, inciso III, da Constituição Federal e sim com fundamento no art. 3º da Emenda Constitucional 47/2005.
34. Também é irregular a contagem ponderada de tempo de magistério superior até a publicação da Lei 8.112/1990, pois tal contagem só pode ser realizada até o advento da Emenda Constitucional 18/1981, ou seja, até 9/7/1981.
35. Excluído o tempo averbado com fundamento em Mandado de Injunção, além de contagem ponderada de tempo pelo exercício de magistério até o advento da Lei 8.112/1990, o ex-servidor não conta com tempo de contribuição para a aposentadoria com o fundamento informado pela Universidade (art. 3º da Emenda Constitucional 47/2005) e, desta forma, o ato pode ser considerado ilegal, com a consequente negativa de registro pela Corte de Contas.
Análise do ato de concessão de aposentadoria de Paulo Ricardo Monti (CPF XXX.300.566-XX) 
36. Quanto ao ato inicial de aposentadoria do interessado, a entidade de origem utilizou critérios de contagem ponderada de tempo de serviço para uma aposentadoria que utilizou fundamento diverso daquele amparado pela Súmula Vinculante 33 e ordens injuncionais deferidas, além de contagem ponderada de tempo de exercício de cargo, como celetista, até o advento da Lei 8.112/1990 (total de 10 anos, 4 meses e 01 dia) .
37. Devido à averbação irregular, o Controle Interno emitiu parecer pela ilegalidade nos seguintes termos:
'A ilegalidade é decorrente da averbação indevida de tempo de serviço prestado sob condições especiais, após 12/12/1990, convertido em tempo comum, para efeitos de aposentadoria, amparado por mandado de injunção, em um total de 08 anos, 04 meses e 14 dias. Conforme art. 24 da Orientação Normativa SEGEP/MPOG nº 16, de 23/12/2013, é terminantemente vedada a conversão do tempo de serviço exercido em condições especiais em tempo comum para obtenção de aposentadoria e abono de permanência, salvo expressa disposição em contrário da decisão judicial no caso concreto e respectivo parecer de força executória.'
38. A vigência do ato de aposentadoria do ex-servidor ocorreu em 7/12/2011, data em que o interessado contava com 29 anos, 11 meses e 14 dias de contribuição no órgão.
39. No caso em tela, entendemos que foi indevida a averbação de contagem ponderada de tempo de serviço prestado em condições insalubres com fundamento em ordens injuncionais, pois o interessado não se aposentou com fundamento no artigo 40, § 4º, inciso III, da Constituição Federal e sim com fundamento no art. 3º da Emenda Constitucional 47/2005.
40. O ex-servidor aposentou-se em cargo da área de saúde (Médico) e entrou no serviço público federal em 4/1/1982 para o exercício do mesmo cargo. Desta forma, infere-se que exerceu atividade insalubre desde sua admissão no cargo, como celetista, até a publicação da Lei 8.112/1990. Desse modo, a averbação realizada pela Universidade pode ser realizada com fundamento na jurisprudência desta Corte de Contas (3 anos e 7 meses) .
41. Excluído o tempo averbado com fundamento em Mandado de Injunção, o interessado não possui os requisitos para a aposentadoria com o fundamento em que o ato foi emitido (art. 3º da Emenda Constitucional 47/2005) e, desta forma, pode ser considerado ilegal, com a consequente negativa de registro.
CONCLUSÃO
42. A abrangência e a profundidade das verificações levadas a efeito fundamentam convicção de que os atos de Olívia da Silva Roza, Omar Andrade Rodrigues Filho e Paulo Ricardo Monti devem ser considerados ilegais, tendo seu registro negado.
43. Deve-se dispensar a devolução dos valores indevidamente recebidos de boa-fé pelos interessados, nos termos do Enunciado 106 da Súmula de Jurisprudência deste Tribunal.
44. Por fim, vale destacar que os atos em análise foram disponibilizados ao TCU há menos de cinco anos. Portanto, segundo o entendimento estabelecido no Acórdão 587/2011-TCU-Plenário, não é necessária a instauração do contraditório.
PROPOSTA DE ENCAMINHAMENTO
45. Ante o exposto, com fundamento nos arts. 71, inciso III, da Constituição Federal, 1º, inciso V, e 39, incisos I e II, da Lei 8.443/1992 e 260, § 1º e 5º, do Regimento Interno do Tribunal de Contas da União, bem como art. 7º, § 4º da IN 78/2018, propõe-se:
a) considerar ILEGAL e negar o registro do ato de Olívia da Silva Roza (CPF: XXX.507.666-XX) , Omar Andrade Rodrigues Filho (CPF: XXX.707.736-XX) e Paulo Ricardo Monti (CPF: XXX.300.566-XX) ;
b) determinar à Universidade Federal Triângulo Mineiro que:
b.1) abstenha de realizar pagamentos para os atos ora apreciados pela ilegalidade, no prazo 15 (quinze) dias, contados a partir da ciência desta deliberação, sujeitando-se a autoridade administrativa omissa à responsabilidade solidária, nos termos do art. 262, caput, do Regimento Interno do TCU;
b.2) informe aos interessados: 
b.2.1) o teor do Acórdão que vier a ser prolatado, encaminhando ao TCU, no prazo de trinta dias, comprovante da data de ciência pelos respectivos interessados, nos termos do art. 4º, § 3º, da Resolução - TCU 170/2004;
b.2.2) caso manifestem interesse, podem se manter aposentados com base em outro fundamento legal e desde que cumpram os requisitos legais exigidos; ou poderão retornar à atividade para completar o requisito temporal para nova aposentadoria ¿ a qual, obrigatoriamente, deverá fundamentar-se nas regras vigentes no momento da nova concessão."
3.	Em seu pronunciamento regimental (peça 8) , o Ministério Público junto a esta Casa, neste ato representado pelo Procurador Sérgio Ricardo Costa Caribé, manifestou sua concordância com a proposta de encaminhamento da unidade instrutiva.
É o relatório.

não há.

Procurador Sérgio Ricardo Costa Caribé.

APOSENTADORIA. CÔMPUTO DE TEMPO DE SERVIÇO EM ATIVIDADE INSALUBRE, TANTO ANTES DA LEI 8.112/1990, QUANTO JÁ SOB A SUA VIGÊNCIA. CONTAGEM PONDERADA DE TEMPO DE MAGISTÉRIO SUPERIOR APÓS A EC 18/1981. MANIFESTAÇÃO DO STF SOBRE O RE 1.014.286/SP. DOIS ATOS DE SERVIDORES CUJOS CARGOS PERMITEM PRESSUPOR O EXERCÍCIO DE ATIVIDADE INSALUBRE. LEGALIDADE DE DOIS ATOS. UM ATO DE SERVIDOR CUJO CARGO NÃO PERMITE CONCLUIR PELO EXERCÍCIO DE ATIVIDADE INSALUBRE, EM QUE, CASO EXPURGADAS AS PARCELAS DE TEMPO ESPECIAL, O INTERESSADO NÃO CONTA COM TEMPO DE SERVIÇO SUFICIENTE PARA A APOSENTADORIA. ATOS ENVIADOS AO TCU HÁ MAIS DE CINCO ANOS. AUTORIZAÇÃO PARA REVISÃO DE OFÍCIO DE UM ATO, CONDICIONADA À REALIZAÇÃO DE DILIGÊNCIA COM VISTAS A AVERIGUAR A EVENTUAL EXISTÊNCIA DE DOCUMENTAÇÃO COMPROBATÓRIA DO EXERCÍCIO DE ATIVIDADE INSALUBRE.

APOSENTADORIA (APOS)

Secretaria de Fiscalização de Pessoal (Sefip).

Cuidam os autos de 3 (três) atos de concessão inicial de Aposentadoria, emitidos pela Universidade Federal do Triângulo Mineiro e submetidos à apreciação deste Tribunal para fins de registro, nos termos do inc. III do art. 71 da Constituição Federal de 1988, atos esses cadastrados e disponibilizados ao TCU por intermédio do Sistema de Apreciação e Registro de Atos de Admissão e Concessões, na forma dos arts. 2º, caput e incs. I a VI, e 4º, caput, da Instrução Normativa 78/2018.
2.	Nos três atos ora examinados, os interessados optaram pela aposentadoria voluntária, com proventos integrais, com fulcro no inc. I do art. 3º da EC 47/2005, sendo a proposta da Sefip, com que se pôs de acordo o MP/TCU, pela ilegalidade de todas as concessões, em função de comportarem contagem de tempo em atividades insalubres já na vigência da Lei 8.112/90.
3.	Com efeito, verifica-se que os atos de concessão inicial de aposentadoria de Olívia da Silva Roza (peça 2) e Paulo Ricardo Monti (peça 4) compreenderam contagens ponderadas de tempo se serviço em atividades insalubres, anteriores e posteriores ao advento da Lei 8.112/90.
4.	A questão referente à averbação de tempo de serviço para concessão de aposentadoria estatutária com o aproveitamento de tempo especial prestado sob condições insalubres, perigosas ou penosas antes da entrada em vigor da Lei 8.112/1990 já resta pacificada na jurisprudência deste Tribunal desde o Acórdão 2008/2006-TCU-Plenário (Relator Ministro Walton Alencar Rodrigues) . A partir de então, esta Corte reconhece que o servidor público que exerceu, como celetista, no serviço público, atividades insalubres, penosas ou perigosas, no período anterior à vigência da Lei 8.112/90, tem direito à contagem especial de tempo de serviço para efeito de aposentadoria.
5.	Ademais, este Tribunal tem aceitado a averbação realizada de ofício pelo órgão/entidade de origem quando se trata de cargo cujas atribuições, presume-se, envolvam risco para a higidez física do profissional, citando-se, como precedente, o Acórdão 911/2014-TCU-Plenário (Relator Ministro Benjamin Zymler) .
6.	Tendo em vista os interessados serem ocupantes dos cargos de Auxiliar de Saúde (peça 2, p. 1) e Médico (peça 4, p. 1) , referida parcela de tempo insalubre, portanto, deve ser acolhida.
7.	A impossibilidade da contagem ponderada de tempo de serviço especial prestado após a edição da Lei 8.112/1990, outrora defendida por este Tribunal em inúmeros julgados - retratada na proposta da unidade técnica -, constitui questão jurídica superada após a alteração do entendimento acerca da matéria por parte do Supremo Tribunal Federal, manifestada quando do julgamento, pelo Plenário daquela Corte, do RE 1.014.286/SP (rel. Ministro Dias Tofolli, red. Ministro Edson Fachin, julgado em 30/8/2020) , com repercussão geral, de cuja ementa se extrai o seguinte:
"EMENTA: RECURSO EXTRAORDINÁRIO. REPERCUSSÃO GERAL. APOSENTADORIA ESPECIAL DE SERVIDOR PÚBLICO. ARTIGO 40, § 4º, III, DA CONSTITUIÇÃO DA REPÚBLICA. PEDIDO DE AVERBAÇÃO DE TEMPO DE SERVIÇO PRESTADO EM ATIVIDADES EXERCIDAS SOB CONDIÇÕES ESPECIAIS QUE PREJUDIQUEM A SAÚDE OU A INTEGRIDADE FÍSICA DO SERVIDOR, COM CONVERSÃO DO TEMPO ESPECIAL EM COMUM, MEDIANTE CONTAGEM DIFERENCIADA, PARA OBTENÇÃO DE OUTROS BENEFÍCIOS PREVIDENCIÁRIOS. POSSIBILIDADE ATÉ A EDIÇÃO DA EMENDA CONSTITUCIONAL N.º 103/2019. DIREITO INTERTEMPORAL. APÓS A EDIÇÃO DA EC 103/2019, O DIREITO À CONVERSÃO OBEDECERÁ À LEGISLAÇÃO COMPLEMENTAR DOS ENTES FEDERADOS. COMPETÊNCIA LEGISLATIVA CONFERIDA PELO ART. 40, § 4º-C DA CRFB. 
1. A Constituição impõe a construção de critérios diferenciados para o cômputo do tempo de serviço em condições de prejuízo à saúde ou à integridade física, conforme permite verificar a interpretação sistemática e teleológica do art. 40, § 4°, CRFB. 
2. Desde a edição das Emendas Constitucionais 20/1998 e 47/2005, não há mais dúvida acerca da efetiva existência do direito constitucional daqueles que laboraram em condições especiais à submissão a requisitos e critérios diferenciados para alcançar a aposentadoria. Nesse sentido é a orientação desta Suprema Corte, cristalizada no verbete de n.º 33 da Súmula da Jurisprudência Vinculante: 'Aplicam-se ao servidor público, no que couber, as regras do regime geral da previdência social sobre aposentadoria especial de que trata o artigo 40, § 4º, inciso III da Constituição Federal, até a edição de lei complementar específica.' 
3. Ao permitir a norma constitucional a aposentadoria especial com tempo reduzido de contribuição, verifica-se que reconhece os danos impostos a quem laborou em parte ou na integralidade de sua vida contributiva sob condições nocivas, de modo que nesse contexto o fator de conversão do tempo especial em comum opera como preceito de isonomia, equilibrando a compensação pelos riscos impostos. A conversão surge, destarte, como consectário lógico da isonomia na proteção dos trabalhadores expostos a agentes nocivos. 
4. Após a EC 103/2019, o § 4º-C do art. 40 da Constituição, passou a dispor que o ente federado poderá estabelecer por lei complementar idade e tempo de contribuição diferenciados para aposentadoria de servidores cujas atividades sejam exercidas com efetiva exposição a agentes químicos, físicos e biológicos prejudiciais à saúde, ou associação desses agentes, vedada a caracterização por categoria profissional ou ocupação. Não há vedação expressa ao direito à conversão do tempo comum em especial, que poderá ser disposta em normativa local pelos entes federados, tal como operou a legislação federal em relação aos filiados ao RGPS, nos termos do art. 57, da Lei 8213/91. 
5. Recurso extraordinário desprovido, com fixação da seguinte tese: 'Até a edição da Emenda Constitucional nº 103/2019, o direito à conversão, em tempo comum, do prestado sob condições especiais que prejudiquem a saúde ou a integridade física de servidor público decorre da previsão de adoção de requisitos e critérios diferenciados para a jubilação daquele enquadrado na hipótese prevista no então vigente inciso III do § 4º do art. 40 da Constituição da República, devendo ser aplicadas as normas do regime geral de previdência social relativas à aposentadoria especial contidas na Lei 8.213/1991 para viabilizar sua concretização enquanto não sobrevier lei complementar disciplinadora da matéria. Após a vigência da EC n.º 103/2019, o direito à conversão em tempo comum, do prestado sob condições especiais pelos servidores obedecerá à legislação complementar dos entes federados, nos termos da competência conferida pelo art. 40, § 4º-C, da Constituição da República'." (grifos acrescidos) .
8.	Dessa forma, não mais existe óbice, nos casos em questão, em que os interessados inativaram-se em 8/7/2013 (peça 2, p. 1) e 7/12/2011 (peça 4, p. 1) , para a contagem ponderada de seu tempo de serviço especial prestado após a edição da Lei 8.112/1990. Assim, as parcelas de tempo insalubre de 4 anos, 4 meses e 26 dias, no que se refere à Sra. Olivia da Silva Roza (peça 2, p. 2/3) , e de 8 anos, 4 meses e 14 dias, no que tange ao Sr. Paulo Ricardo Monti (peça 4, p. 2) , também devem ser consideradas no cômputo de seu tempo de serviço para aposentadoria.
9.	Nessa hipótese, ambos os servidores tanto preenchem o requisito de tempo mínimo de contribuição (a Sra. Olivia da Silva Roza contava com 36 anos, 4 meses e 14 dias e o Sr. Paulo Ricardo Monti contava com 41 anos, 3 meses e 15 dias) , quanto, no momento de sua inativação, igualmente atendiam, considerados seus tempos de contribuição, o requisito da idade mínima nos termos estabelecidos pelo inc. III do art. 3º da EC 47/2005, dado contarem, então, respectivamente, com 50 (a Sra. Olivia da Silva Roza) e 58 (o Sr. Paulo Ricardo Monti) anos de idade[footnoteRef:2]. [2:  Consideradas as idades mínimas de 55 anos para mulheres e 60 para homens, reduzidas de 1 ano para cada ano de contribuição acima dos mínimos exigidos, respectivamente, de 30 e 35 anos.] 
10.	No que se refere ao ato de aposentadoria do Sr. Omar Andrade Rodrigues Filho, além da averbação de tempo de atividade insalubre posterior à Lei 8.112/90, no total de 9 anos e 2 dias, questionada pela unidade técnica com base no entendimento anterior deste Tribunal, ainda se identifica o lançamento de tempo de serviço especial de professor de terceiro grau, no total de 2 anos, 6 meses e 18 dias, posterior à Emenda Constitucional 18/1981, inadmissível, a não ser que efetivamente demonstrada a condição de insalubridade, já que referida emenda dissociou a aposentadoria de professor de regras que admitiam contagem diferenciada de tempo de serviço, tal como explicitado no Acórdão 2471/2016-TCU-Primeira Câmara, Relator o Ministro Benjamim Zymler. Por certo, no entanto, que mesmo excluída tal parcela, o interessado ainda contaria com o tempo total de 38 anos, 10 meses e 12 dias, suficiente para preencher os mínimos de tempo de contribuição (35 anos) e idade (60 anos, menos um ano para cada ano de contribuição além do mínimo exigido - o interessado, quando de sua aposentadoria, contava com 64 anos de idade) . Na hipótese, no entanto, o cargo do beneficiário, de Professor 3º Grau, não permite que simplesmente se acolha averbação realizada pelo órgão/entidade de origem, se desacompanhada da correspondente documentação comprobatória[footnoteRef:3]. Caso expurgados, então, ambos os tempos especiais, o Sr. Omar passaria a contar com apenas 29 anos, 10 meses e 20 dias) de contribuição (28 anos, 10 meses e 20 dias de tempo de serviço no órgão + 1 ano de licença prêmio não gozada já contada em dobro) , insuficiente para que pudesse se aposentar com base no art. 3º da EC 47/2005. [3:  Rememorando que, como os referidos 9 anos e 2 dias decorrem de alegada atividade insalubre exercida já na vigência da Lei 8.112/90, portanto posteriores à EC 18/1981, não é possível pressupor que a contagem diferenciada corresponda, simplesmente, ao exercício da atividade de professor, sem a demonstração de que, concomitantemente, o servidor estava efetivamente exposto a condições insalubres. ] 
11.	De todo modo, como os atos de aposentadoria constantes destes autos (peças 2, 3 e 4) ingressaram neste Tribunal, respectivamente, em 1/10/2015, 29/9/2015 e 23/2/2016 e tendo em vista a tese fixada pelo Supremo Tribunal Federal no julgamento do Recurso Extraordinário 636.553, tais atos devem ser considerados tacitamente registrados, também respectivamente, em 1/10/2020, 29/9/2020 e 23/2/2021, sendo que não identifico prejuízos, quanto a isso, no que se refere aos atos de concessão inicial de aposentadoria de Olívia da Silva Roza (peça 2) e Paulo Ricardo Monti (peça 4) , em razão do que já explanei anteriormente.
12.	No que se refere, no entanto, ao ato de concessão inicial de aposentadoria de Omar Andrade Rodrigues Filho (peça 3) , considerando o teor da decisão prolatada, em 4/12/2020, sobre os embargos de declaração opostos ao acórdão exarado sobre o referido RE 636.553 e que não transcorreu o prazo fixado no art. 54 da Lei 9.784/1999, c/c o art. 260, § 2º, do Regimento Interno do TCU, necessário restituir os autos à Sefip, para que dê início aos procedimentos destinados à revisão de ofício do referido ato (ato nº 10474005-04-2013-000001-7, peça 3) , em especial a oitiva do Ministério Público e dos beneficiários, nos termos aprovados pelo Tribunal mediante Acórdão 122/2021-TCU-Plenário, Relator Ministro Walton Alencar Rodrigues.
13.	Contudo, considerando a possibilidade de o interessado vir a apresentar a competente documentação comprobatória do exercício de atividades insalubres pelo interregno necessário à devida complementação de seu tempo para aposentadoria, entendo mais apropriado condicionar o procedimento da revisão de ofício do ato da peça 3 à prévia realização de diligência junto à Universidade Federal do Triângulo Mineiro.
	Diante do exposto, manifesto-me por que o Tribunal aprove o Acórdão que ora submeto à deliberação deste Colegiado.
TCU, Sala das Sessões Ministro Luciano Brandão Alves de Souza, em 23 de março de 2021.
AUGUSTO SHERMAN CAVALCANTI 
Relator